臺灣南投地方法院刑事判決
110年度審訴字第223號
公  訴  人  臺灣南投地方檢察署檢察官 
被      告  陳冠霖




上列被告因詐欺等案件，經檢察官提起公訴（110年度偵字第285
1號），被告於準備程序時就被訴事實為有罪之陳述，經告以簡
式審判之旨，並聽取意見後，本院合議庭裁定由受命法官獨任進
行簡式審判程序，判決如下：
    主    文
陳冠霖犯三人以上共同詐欺取財罪，共貳罪，各處有期徒刑壹年
貳月。應執行有期徒刑壹年肆月。
    犯罪事實
一、陳冠霖於民國109年7月底某日起，參與通訊軟體「POTATO」帳
    號暱稱「牛仔很忙」、「穩穩當當」等真實姓名年籍均不詳
    之成年人指揮，而具有持續性、牟利性及結構性之詐欺集團
    （陳冠霖所涉組織犯罪防制條例部分，另經臺灣臺南地方法
    院以109年度金訴字第252號判決論罪科刑，非本案起訴範圍
    ）。陳冠霖與蘇品誠（另經法院判決在案）及其等所屬詐欺
    集團成員共同意圖為自己不法所有，基於3人以上共同詐欺
    取財及洗錢之犯意聯絡，先由不詳詐欺集團之成員施用詐術
    ，使附表所示之人陷於錯誤而匯款至附表所示人頭帳戶後，
    彭觀明（經警另案追查中）即將附表所示人頭帳戶金融卡交
    付予陳冠霖並告知密碼，陳冠霖再依暱稱「穩穩當當」真實
    姓名年籍不詳之成年人指示前往ATM自動櫃員機提款。嗣附
    表所示之徐婉慈、林季蒲，因不詳詐欺集團成員以附表所示
    之詐欺方式施用詐術而陷於錯誤，因而於附表所示之時間，
    轉帳附表所示之金額於附表所示之人頭帳戶後，陳冠霖即持
    附表所示人頭帳戶之金融卡，於附表所示之時、地提領如附
    表所示之款項，並將所得款項如數交予彭觀明，而以此等迂
    迴層轉方式掩飾前開詐欺所得之本質及去向。案經警方調閱
    ATM自動櫃員機提領影像畫面，循線查獲上情。
二、案經徐婉慈、林季蒲訴由南投縣政府警察局報告臺灣南投地
    方檢察署檢察官偵查起訴。
    理    由
一、本件被告陳冠霖所犯係死刑、無期徒刑或最輕本刑為3年以
    上有期徒刑或高等法院管轄第一審案件以外之罪，被告於準
    備程序期日就被訴事實為有罪之陳述，經本院告知簡式審判
    程序之旨，並聽取公訴人及被告之意見後，經合議庭依刑事
    訴訟法第273條之1第1項規定，裁定由受命法官獨任進行簡
    式審判程序，是依刑事訴訟法第273條之2規定，本件之證據
    調查，不受同法第159條第1項、第161條之2、第161條之3、
    第163條之1及第164條至第170條規定之限制，合先敘明。
二、上開犯罪事實，業據被告於警詢、偵訊及本院審理時供述在
    卷（見南投縣政府警察局投警刑科偵字第1100017691號刑案
    偵查卷宗【下稱警卷】第3-9、14-18頁、臺灣南投地方檢察
    署110年度偵字第2851號偵查卷宗【下稱偵卷】第48-51頁、
    本院卷第69-72、75-82頁）。復經證人即告訴人徐婉慈、林
    季蒲於警詢時、證人即另案被告蘇品誠於警詢、偵訊時證述
    在卷（見警卷第24-31、39-49、51-53頁、偵卷第62-64頁、
    臺灣南投地方檢察署110年度偵字第1627號偵查卷宗第28-29
    頁），並有指認犯罪嫌疑人紀錄表、監視器翻拍畫面、告訴
    人林季浦匯款交易明細、台新國際商業銀行帳號0000000000
    0000號帳戶交易明細、新光商業銀行帳號0000000000000號
    帳戶交易明細、銀行回應明細資料、臺灣新光商業銀行股份
    有限公司集中作業部110年8月31日新光銀集作字第11060061
    47號函暨函附資料、被告陳冠霖提領被害人林季蒲款項附表
    說明分析、花旗（台灣）商業銀行股份有限公司110年9月28
    日（110）政查字第0000082564號函暨函附資料在卷供參（
    見警卷第32-38、50、54、67-68頁、偵卷第45、60-61、130
    -132、136-140頁），足認被告前揭自白確與事實相符，堪
    予採信。從而，本件事證已臻明確，被告上開犯行均堪認定
    ，應予依法論科。
三、論罪科刑
　㈠按過去實務認為，行為人對犯特定犯罪所得之財物或利益作
    直接使用或消費之處分行為，或僅將自己犯罪所得財物交予
    其他共同正犯，祇屬犯罪後處分贓物之行為，非本條例所規
    範之洗錢行為，惟依新法規定，倘行為人意圖掩飾或隱匿特
    定犯罪所得來源，而將特定犯罪所得直接消費處分，甚或交
    予其他共同正犯，而由共同正犯以虛假交易外觀掩飾不法金
    流移動，即難認單純犯罪後處分贓物之行為，應仍構成新法
    第2條第1或2款之洗錢行為，最高法院108年度台上字第1744
    號判決意旨參照。經查，被告所屬之詐欺集團向告訴人徐婉
    慈、林季蒲施用詐術後，為隱匿其詐欺所得財物之去向，而
    令告訴人2人將款項分別轉入該集團所持有、使用之如附表
    所示之人頭帳戶內，再由該集團所屬之車手即被告前往提領
    詐欺所得款項而得逞，且依前揭證據顯示，附表所示人頭帳
    戶內之資金確係本案詐欺之特定犯罪所得無誤，是揆諸前開
    說明，被告於本案分擔實施之行為，自應該當洗錢防制法第
    14條第1項之一般洗錢罪。是核被告所為，均係犯刑法第339
    條之4第1項第2款之3人以上共同詐欺取財罪、洗錢防制法第
    14條第1項之一般洗錢罪。
　㈡次按數行為於同時同地或密切接近之時地實施，侵害同一之
    法益，各行為之獨立性極為薄弱，依一般社會健全觀念，在
    時間差距上，難以強行分開，在刑法評價上，以視為數個舉
    動之接續施行，合為包括之一行為予以評價，較為合理，屬
    接續犯，為包括之一罪，最高法院86年度台上字第3295號判
    決意旨參照。經查，被告於密切接近之時間內，在相同或相
    近地點，持金融卡先後分別接續數次提領告訴人徐婉慈、林
    季蒲匯入如附表所示人頭帳戶內之款項，係各本於單一詐欺
    取財之犯意，於密接之時間、相同或相近地點所為之數舉動
    ，均各屬犯罪行為之一部，而分別侵害同一人之同一法益，
    為接續犯，僅各論以一罪。
　㈢復按共同實行犯罪行為之人，在合同意思範圍以內，各自分
    擔犯罪行為之一部，相互利用他人之行為，以達其犯罪之目
    的者，即應對於全部所發生之結果，共同負責，不問犯罪動
    機起於何人，亦不必每一階段犯行，均經參與。又關於犯意
    聯絡，不限於事前有所協議，其於行為當時，基於相互之認
    識，以共同犯罪之意思參與者，亦無礙於共同正犯之成立。
    且數共同正犯之間，原不以直接發生犯意聯絡者為限，即有
    間接之聯絡者，亦包括在內，最高法院98年度台上字第4384
    號、98年度台上字第713號判決意旨參照。經查，被告於其
    所屬之詐騙集團內擔任提領詐騙所得款項之車手工作，負責
    提領詐騙贓款，其與「牛仔很忙」、「穩穩當當」、蘇品誠
    、彭觀明及其他詐欺集團成員間，縱非全然認識或確知彼此
    參與分工細節，然其對於各別係從事該等犯罪行為之一部既
    有所認識，且係以自己共同犯罪意思為之，是揆諸前開說明
    ，被告自與「牛仔很忙」、「穩穩當當」、蘇品誠、彭觀明
    及所屬詐欺集團之其他成員間，就本案犯行，均有犯意聯絡
    及行為分擔，均為共同正犯。
　㈣被告以一行為同時觸犯3人以上共同詐欺取財罪及一般洗錢罪
    ，係以一行為觸犯數罪名，為想像競合犯，應依刑法第55條
    規定從一重之3人以上共同詐欺取財罪論處。又被告所犯上
    開2罪，犯意各別，行為互殊，應分論併罰。
  ㈤再按想像競合犯之處斷刑，本質上係「刑之合併」，其所謂
    從一重處斷，乃將想像競合犯組成之評價上數罪，合併為科
    刑一罪，其所對應之刑罰，亦合併其評價上數罪之數法定刑
    ，而為一個處斷刑。易言之，想像競合犯侵害數法益者皆成
    立犯罪，論罪時必須輕、重罪併舉論述，同時宣告所犯各罪
    名，包括各罪有無加重、減免其刑之情形，亦應說明論列，
    量刑時併衡酌輕罪部分量刑事由，評價始為充足，然後依刑
    法第55條前段規定「從一重處斷」，非謂對於其餘各罪可置
    而不論。因此，法院決定處斷刑時，雖以其中最重罪名之法
    定刑，做為裁量之準據，惟於裁量其輕重時，仍應將輕罪合
    併評價在內，最高法院108年度台上字第4405、4408號判決
    意旨參照。經查，被告於偵查及本院審理時，就一般洗錢罪
    部分之犯罪事實均予以自白，是被告所犯一般洗錢罪部分，
    自應斟酌洗錢防制法第16條第2項減刑規定，依前揭罪數說
    明，被告所犯一般洗錢罪係屬想像競合犯中之輕罪，從而，
    揆諸前開說明，就被告此部分想像競合輕罪得減刑部分，本
    院於依照刑法第57條量刑時，將併予審酌。
  ㈥爰以行為人之責任為基礎，審酌被告正值青年，不思以正當
    手段獲取財物，竟參與詐欺集團，擔任負責提領被害人遭詐
    騙款項之車手工作，以牟取報酬，造成詐欺犯罪之查緝益趨
    困難，助長社會詐騙犯罪之風氣，嚴重影響社會治安，且侵
    害告訴人徐婉慈、林季蒲之財產法益非微，所為實有不該。
    兼衡被告犯後坦承犯行，且被告於詐欺集團中係擔任「車手
    」之角色，非屬核心份子或具有主導地位者。復斟酌被告於
    本院審理時自陳為高職肄業、從事水電工、未婚、須照顧阿
    公等一切情狀，分別量處如主文所示之刑，並定其應執行之
    刑。
  ㈦末按犯罪所得，屬於犯罪行為人者，沒收之；前二項之沒收
    ，於全部或一部不能沒收或不宜執行沒收時，追徵其價額，
    刑法第38條之1第1項前段、第3項定有明文。經查，被告於
    本院審理時供稱：報酬當初約定是提領的金額2%，但沒有拿
    到錢，8月初的時候有拿到新臺幣（下同）42000元，之後就
    沒有拿到，42000元在臺南的案件已經諭知沒收等語（見本
    院卷第80頁），是被告參與本案詐欺集團之初雖曾獲42000
    元之報酬，而屬其犯罪所得，惟前開犯罪所得業經臺灣臺南
    地方法院以109年度金訴字第252號判決宣告沒收追徵，業經
    本院查閱該案判決屬實，為避免重複宣告沒收，爰不予宣告
    沒收。又卷內亦乏積極證據足認被告除前開42000元外，曾
    就本案犯行另獲取報酬，是亦不生犯罪所得應予沒收之問題
    。至被告本案所犯洗錢防制法第14條第1項規定，依同法第1
    8條第1項前段固有沒收財物或財產上利益之特別規定，惟洗
    錢防制法第18條第1項固規定：「犯第14條之罪，其所移轉
    、變更、掩飾、隱匿、收受、取得、持有、使用之財物或財
    產上利益，沒收之；犯第15條之罪，其所收受、持有、使用
    之財物或財產上利益，亦同」，此一規定採取義務沒收主義
    ，只要合於前述規定，法院即應為相關沒收之諭知，然該洗
    錢行為之標的是否限於行為人所有者始得宣告沒收，法無明
    文。而實務上一向認為，倘法條並未規定「不問屬於犯罪行
    為人與否均沒收」時，自仍以屬於被告所有者為限，始應予
    沒收。是以，被告本案所提領之款項，既已全數轉交其所屬
    詐欺集團成員彭觀明，則被告對該等款項已無事實管領權，
    揆諸前開說明，爰不予宣告沒收。另未扣案之如附表所示之
    人頭帳戶金融卡，雖均係被告本案供犯罪所用之物，但非被
    告所有，且被告於警詢時亦自陳：伊將提領之款項及提款卡
    一併交給彭觀明等語（見警卷第6頁），又本案業經起訴審
    理，該等提款卡應已無法再供他人犯罪所用，是亦不予宣告
    沒收，併予敘明。
據上論斷，應依刑事訴訟法第273條之1第1項、第299條第1項前
段，判決如主文。
本案經檢察官黃天儀提起公訴，檢察官吳宣憲到庭執行職務。
中　　華　　民　　國　　111 　年　　1 　　月　　18　　日
                  刑事第四庭  法  官    蔡霈蓁
以上正本與原本無異。
如不服本判決應於收受送達後20日內向本院提出上訴書狀，並應
敘述具體理由；其未敘述上訴理由者，應於上訴期間屆滿後20日
內向本院補提理由書（均須按他造當事人之人數附繕本）「切勿
逕送上級法院」。
告訴人或被害人如對於本判決不服者，應具備理由請求檢察官上
訴，其上訴期間之計算係以檢察官收受判決正本之日期為準。
                              書記官　　郭勝華　　　　　
中　　華　　民　　國　　111 　年　　1 　　月　　18　　日

附錄本案論罪科刑法條：
中華民國刑法第339 條之4
犯第339 條詐欺罪而有下列情形之一者，處1 年以上7 年以下有
期徒刑，得併科1 百萬元以下罰金：
一、冒用政府機關或公務員名義犯之。
二、3 人以上共同犯之。
三、以廣播電視、電子通訊、網際網路或其他媒體等傳播工具，
    對公眾散布而犯之。
前項之未遂犯罰之。
　　
洗錢防制法第14條
有第二條各款所列洗錢行為者，處7 年以下有期徒刑，併科新臺
幣5 百萬元以下罰金。
前項之未遂犯罰之。
前二項情形，不得科以超過其特定犯罪所定最重本刑之刑。

附表：
編號 告訴人 詐欺方式 匯款時間 匯款金額(新臺幣) 人頭帳戶 提領時間 提領地點 提款金額 (新臺幣) 1 徐婉慈 徐婉慈於109年8月6日17時31分許接獲詐騙集團成員來電佯稱：系統錯誤，要取消自動下單，需依指示操作解除設定云云，徐婉慈因而陷於錯誤，依指示操作，乃於右列時間匯款右列金額至右列帳戶內。   109年8月6日20時43分 30000元 台新國際商業銀行帳號00000000000000號帳戶  109年8月6日20時49分1秒 南投縣○○鎮○○路000號（全家超商草屯中正店） 30000元    109年8月6日20時46分 30000元  109年8月6日20時49分54秒  30000元    109年8月6日20時49分 30000元        109年8月6日21時4分  29985元  新光商業銀行帳號0000000000000號帳戶 109年8月6日21時41分 南投縣○○鎮○○路000號（國壽草屯大樓） 20005元       109年8月6日21時42分  9005元 2 林季蒲 林季蒲於109年8月6日21時30分許，接獲詐騙集團成員來電佯稱：作業疏失導致重複下單，需依指示操作解除設定云云，林季蒲因而陷於錯誤，依指示操作，乃於右列時間匯款右列金額至右列帳戶內。 109年8月6日22時3分 29988元 新光商業銀行帳號0000000000000號帳戶  109年8月6日22時28分 南投縣○○鎮○○街00號（元富證券草屯分公司） 30000元    109年8月6日22時45分 30000元        109年8月6日22時55分 30000元  109年8月6日23時12分 南投縣○○鎮○○路0段000號（新光商業銀行草屯分行） 30000元       109年8月6日23時13分 南投縣○○鎮○○路0段000號（新光商業銀行草屯分行） 30000元